【裁判字號】    91,上訴,1966
【裁判日期】    920703
【裁判案由】    殺人未遂
【裁判全文】
臺灣高等法院臺中分院刑事判決                九十一年度上訴字第一九六六號
    上  訴  人
    即  被  告  己○○
    選任辯護人  方文獻律師
    上  訴  人
    即  被  告  乙○○
                丙○○
    右二人共同
    指定辯護人  本院公設辯護人  庚○○
右上訴人等因殺人未遂案件，不服臺灣臺中地方法院九十一年度訴字第一二二一號，
中華民國九十一年十月四日第一審判決（起訴案號：臺灣臺中地方法院檢察署九十一
年度偵字第一九五九六號）提起上訴，本院判決如左：
    主      文
原判決撤銷。
己○○、乙○○共同傷害人之身體，各處有期徒刑壹年陸月。
丙○○殺人，未遂，處有期徒刑伍年貳月。
    事      實
一、己○○於民國九十年十月一日二十三時許，駕駛５Ｇ－五七六三號自小客車搭載
    乙○○，行經台中縣外埔鄉○○村○○路四八二巷口之狹道路段，與由辛○○所
    駕駛搭載子○○之自小客車會車時，因辛○○駕駛之自小客車仍開遠光燈，乙○○即大聲叫辛○○將遠光燈關掉，子○○回罵稱「社會上就是有這些人才會被打
    」等語，遂引起己○○、乙○○不滿，尾隨辛○○之自小客車至同巷七九弄口停
    車，二人即基於共同傷害子○○、辛○○之犯意聯絡，分持己○○所有放置車上
    攪拌水泥用之長鐵鏟子各一支下車，辛○○見狀上前道歉解釋，子○○則撿拾二
    塊石頭緊隨辛○○後面。己○○、乙○○待辛○○走近，即不由分說先由乙○○
    以長鐵鏟子由上往下毆擊辛○○，辛○○本能反應舉左手抵擋，致受有左側尺骨
    骨折合併撓肱關節脫位之傷害。嗣後己○○、乙○○聞子○○稱「今天是中秋節
    不想惹事，如果真要打架，我們也不一定會輸」等語，分持長鐵鏟子共同接續朝
    子○○頭部及身體毆擊，致子○○倒地，並受有頭頂、顏面及左前臂多處撕裂傷
    ，胸部、背部及四肢多處挫傷，與軀幹及四肢多處擦傷。其間乙○○且呼叫當時
    適在附近烤肉之丙○○前來支援（己○○另以行動電話聯絡戊○○等人前來），
    另住該巷弄七九號之子○○外甥壬○○、癸○○聞聲亦趕至現場制止，並由壬○○扶子○○前往其住處休息，癸○○則擋住不斷激動叫罵之己○○。此時趕來支
    援之丙○○明知以長鐵鏟子猛擊人之頭部足以致人於死，竟獨自基於殺人之犯意
    ，搶下己○○手上之長鐵鏟子，衝上前以長鐵鏟子猛擊子○○之頭部及身體，使
    子○○受創再度昏迷倒地（當時手持長鐵鏟子之己○○亦欲往前衝，但為癸○○
    拉住），並受有右頂骨外傷性開放凹陷骨折合併腦挫傷（腦膜撕裂及腦皮質動脈
    出血）之傷害，幸經送醫急救，始未產生死亡之結果。
二、案經子○○、辛○○訴由台中縣警察局大甲分局報請台灣台中地方法院檢察署檢
    察官偵查起訴。
    理      由
一、訊據上訴人即被告己○○（下稱被告己○○）自承有持攪拌水泥用之鐵鏟毆擊子
    ○○，但否認有殺人之故意。上訴人即被告乙○○（下稱被告乙○○）則自承亦
    持攪拌水泥用之另一支鐵鏟毆擊辛○○，惟否認有持上開鐵鏟毆擊子○○之行為
    。被告即上訴人丙○○（下稱被告丙○○）則否認有何殺人犯行。被告乙○○辯
    稱：九十年十月一日二十三時許，己○○開自小客車載伊經外埔鄉○○路四八二
    巷口，與辛○○所駕上載子○○之車子會車時，因辛○○開遠燈，伊要辛○○開
    近燈，雙方發生口角，子○○開口罵三字經，伊等原要前往朋友家烤肉，因沒心
    情就回家，開至七十九巷口，見子○○拿二顆石頭站在馬路中間，後辛○○過來
    向伊等道歉，子○○衝過來要打伊等，伊等即拿車上攪拌水泥用之鐵鏟各一支反
    抗，伊只打辛○○，打完即被友人丁○○帶走，未打子○○云云。被告丙○○則
    以：九十年十月一日二十三時許，伊在外埔鄉○○路附近朋友家烤肉，要離去時
    ，乙○○過來說己○○遭人打，伊即過去，過去時已經打完，伊朋友不讓伊過去
    ，伊聽到砰一聲，一個人就倒下去，伊沒有拿鐵鏟打子○○或辛○○云云置辯。
二、經查：
（一）被告己○○、乙○○於右揭時、地分別持攪拌水泥用之鐵鏟，由乙○○毆擊辛○○，嗣二人復持上開二支鐵鏟共同毆擊子○○，致辛○○受有左側尺骨骨折
      合併撓肱關節脫位之傷害，子○○則受有頭頂、顏面及左前臂多處撕裂傷，胸
      部、背部及四肢多處挫傷，與軀幹及四肢多處擦傷之傷害等前揭犯罪事實，業
      據告訴人子○○、辛○○於警訊、偵訊、原審審理時及本院調查時指訴綦詳（
      見偵卷第九至十三頁、第三一、三九、四十頁，原審卷第三二、九八至一０二
      頁、本院卷第五八至六二頁、第一二七頁）；復有光田綜合醫院診斷證明書二
      紙附於偵查卷可稽。被告乙○○於偵訊中自承稱：「當時我跟己○○確實有拿
      鐵鏟，正在和辛○○講話時看到子○○兩手拿兩顆大石頭過來，我才用鐵鏟打
      辛○○，接著我與己○○一起打子○○身體，‧‧‧」（見偵卷第四十頁背面
      ）。被告己○○亦分別於原審審理時及本院調查時陳稱：「‧‧‧後來辛○○
      就過來跟我們道歉，子○○衝過來要打我們，我與乙○○拿我車上攪拌水泥用
      的鐵鏟各一支反抗‧‧‧」、「‧‧‧子○○、辛○○下車，子○○撿拾拿二
      個石頭站在路中，我和乙○○才拿鏟子下車，辛○○說他們有不對比較多要我
      們不要計較，但子○○衝過來，乙○○才拿鏟子打他，之後我們就互毆‧‧‧
      」（見原審卷第二九頁、本院卷第五四頁）。告訴人子○○及辛○○亦於警訊
      、偵查中及原審審理中、本院調查時均證稱剛開始子○○係遭被告己○○、乙○○二人共同毆打無訛。被告乙○○嗣後雖翻異前詞辯稱伊打完辛○○後即為
      友人丁○○拉走到朋友家中，故並未毆打子○○云云，並舉證人丁○○為證。
      惟經本院訊問證人丁○○，其證稱原本係在朋友李善章家中烤肉，聽到附近有
      人打架聲音，才和李善章及當時烤肉之友人走路過去，到場時即拉開乙○○，
      癸○○、壬○○就來了，而李善章宅位在癸○○宅後面一條巷子等語（見本院
      卷第一四二、一四三頁），足見證人丁○○並非案發當時自始即在現場，故縱
      其於原審審理時證稱：我就走過去一點點約十公尺，就看到己○○打子○○，
      也看到乙○○打辛○○等語（見原審卷第六十頁），惟亦無法作為乙○○自始
      即無毆打子○○之證明。是被告乙○○嗣後辯稱其並未毆打子○○等語，尚難
      足採。又告訴人子○○及辛○○雖指稱被告己○○及乙○○均持長鐵鏟子往其
      等之頭上重擊，應有殺人之犯意，惟被告乙○○持長鐵鏟由上往下毆擊辛○○
      ，遭辛○○以左手抵擋後，被告己○○及乙○○即未繼續毆擊辛○○之情，亦
      據告訴人辛○○所指陳。倘己○○及乙○○自始即有殺害辛○○之犯意，理應
      繼續以長鐵鏟子猛擊辛○○之頭部要害，以置辛○○於死地始得罷休，怎會僅
      毆打辛○○之左手後即停手不為？足見被告二人對於辛○○應僅有傷害之犯意
      。再衡諸被告己○○及乙○○毆擊所使用之攪拌用長鐵鏟，如以其猛力直擊頭
      部、胸部等重要要害，確實足以致人於死，然徵之告訴人子○○遭被告己○○
      及乙○○毆擊之傷勢，係屬撕裂傷及瘀挫傷，足見被告二人尚非以足以致人於
      死之猛力直擊，且告訴人辛○○指稱：「他們二人（指被告）就又拿鐵鏟子衝
      過去毆打子○○，是朝身體亂打。」（見原審卷第九八頁），證人壬○○復證
      稱：「（你去現場時子○○受傷情形？）他手臉有擦傷。」、「（擦傷有流很
      多血？）有流血。我個人看當時還不是很嚴重。」、「（當時子○○站立？精
      神狀況如何？）當時他站著精神狀況可以，意識清醒。」（見本院卷第七七頁
      ），衡諸被告二人因會車時開大燈細故起爭執，下手之輕重及下手部位，並非
      針對要害部位，再參酌告訴人子○○於原審審理時，亦指稱剛開始被告應該沒
      有要殺死我們等語（見原審卷第一０二頁），均見被告二人對於子○○應僅有
      傷害之犯意。
（二）告訴人子○○、辛○○及證人癸○○、壬○○於偵查、原審審理及本院調查時
  分別指稱及證稱：當時由壬○○攙扶子○○欲回到壬○○家中時，丙○○、戊○○及己○○又衝到巷內欲毆打子○○，，後來己○○被癸○○攔下，伊等看
      到其中有一個戴鴨舌帽的人，拿著鐵鏟打子○○頭部，致子○○昏厥倒地等語
      （見偵卷第四十、四六頁反面，原審卷第三二、五一頁反面、五二、五三、五
      六、五七、九五、九九頁，本院卷第五八、六三頁、一三０頁）。證人丁○○
      亦證稱：「我有看到丙○○跟他的二個朋友到現場，丙○○先跑進巷內‧‧‧
      丙○○進去的時候我確定他沒有拿工具。」、「後來子○○由其姪子陪同走入
      巷內，我知道有三個人走入巷子‧‧‧，又在巷子發生打架。我知道己○○、
      戊○○、丙○○都有追進入巷子‧‧‧」（見原審卷第一０三頁、本院卷第一
      四三頁）。被告乙○○復於偵查中及原審審理中陳稱：其中丙○○、小胖（即
      戊○○）、及己○○三人又衝到巷內圍毆子○○等語（見偵卷第四十頁背面、
      原審卷第九五頁）。足見當時己○○、戊○○與丙○○雖均有追逐子○○進入
      巷內，惟係穿戴鴨舌帽者以長鐵鏟重擊子○○致子○○昏厥倒地甚明。而被告
      丙○○於本院調查時自承稱其於案發當天係戴木板顏色之鴨舌帽（見本院卷第
      一三０頁）；證人丁○○亦證稱丙○○有帶帽子（見本院卷第一四三頁）；被
      告丙○○雖稱證人戊○○也有帶帽子云云。惟此為證人戊○○所否認，且被告
      己○○及乙○○陳稱戊○○並未戴帽子等語（見本院卷第一四八頁），再衡諸
      被告己○○於警訊中與本院調查中，均陳稱丙○○搶下伊手上之長鐵鏟往子○○頭部重擊後，始將長鐵鏟還給伊等語（見偵卷第十六頁及本院卷第一四八頁
      ）。被告丙○○復自承稱有從己○○手上拿到鐵鏟等語（見本院卷第一六七頁
      ），均足見應係丙○○搶下己○○手上之長鐵鏟重擊子○○頭部致使子○○昏
      厥。被告乙○○雖於偵查中陳訴：有人拿走我手中之鐵鏟去敲子○○頭部等語
      （見偵卷第四十頁背面），惟被告丙○○追入巷內時，並未攜帶兇器之情，業
      據證人丁○○證述綦詳。而被告乙○○當時又未追入巷內，被告丙○○又怎得
      於巷內奪得被告乙○○所持有之長鐵鏟？況，被告己○○及丙○○均陳稱丙○○有搶下己○○手中之長鐵鏟之情，已如前述，雖證人癸○○於證稱當時戊○○等三人下車時各持一支短鐵棍，伊拉住己○○之鐵鏟未被搶走等語（見偵卷
      第四六頁背面、原審卷第九五頁），惟證人壬○○則證稱：「‧‧‧後來我就
      扶著子○○要到我家，已經走到門口，突然就衝過來三個人，其中最後一人是
      拿小鐵棒，他戴著一頂帽子，樣子像鴨舌帽‧‧‧」、「我印象中是三個人，
      其中有一個人拿著短鐵棍，長約五十公分‧‧‧」（見原審卷第五八、九七頁
      ），該二證人對於持短鐵棍之人數證詞已有所不一，自難認被告丙○○係持該
      二證人所稱之短鐵棍毆打子○○之證詞為可採。次查以堅硬之長鐵鏟子猛擊人
      之頭部要害，足以致人於死，為一般人所知悉，乃被告丙○○仍持長鐵鏟子，
      猛擊告訴人子○○要害之頭部，致告訴人受有右頂骨外傷性開放凹陷骨折合併
      腦挫傷（腦膜撕裂及腦皮質動脈出血）之傷害，足見被告丙○○下手之重，其
      顯有取人性命之殺人犯意。
（三）綜上所述，被告乙○○、丙○○所辯無非飾卸之詞，不足採信，被告己○○、
      乙○○、丙○○右揭犯行，均堪認定。
三、核被告己○○、乙○○所為，均係犯刑法第二百七十七條第一項之傷害罪。被告
    丙○○則係犯刑法第二百七十一條第二項、第一項之殺人未遂罪。被告己○○、
    乙○○間，就前揭傷害罪部分，有犯意聯絡及行為分擔，均為共同正犯。被告己○○、乙○○於前開時地，分持長鐵鏟子各一支，由被告乙○○毆擊告訴人辛○○後，再由被告二人接續分持長鐵鏟子共同毆擊告訴人子○○，已經告訴人辛○○、子○○供明，即被告乙○○雖以長鐵鏟子由上往下毆擊告訴人辛○○，且因
    告訴人辛○○本能反應舉左手抵擋，致其左側尺骨骨折合併撓肱關節脫位，惟告
    訴人辛○○受傷部位並非身體要害，傷勢亦無危害生命之虞。被告己○○、乙○○嗣後又未繼續毆擊告訴人辛○○。又觀諸被告己○○、乙○○毆擊子○○所致
    之傷勢多屬撕裂傷及瘀挫傷，而致傷部位又非僅所謂要害部位，足見被告己○○
    及乙○○毆擊子○○時，應係朝身體各部位亂擊，並非故意毆擊子○○之要害部
    位，已如前述，則被告己○○、乙○○此部分應僅具普通傷害之犯意，不能謂有
    殺人犯意，檢察官認被告己○○、乙○○此部分行為成立刑法第二百七十一條第
    二項、第一項之殺人未遂罪，自有未合。惟其基本事實同一，本院仍應予審理，
    並變更起訴法條。又被告己○○、乙○○持長鐵鏟下車時，本即欲共同毆擊子○○及辛○○二人，是由被告乙○○、己○○分別及共同毆擊辛○○與子○○之行
    為，仍屬一犯意接續多次舉動，應為接續犯。又被告己○○、乙○○以一接續之
    傷害行為，侵害子○○及辛○○二身體法益，為想像競合犯，應從一重之傷害罪
    論處。再被告丙○○已著手於殺人行為之實行而不遂，為未遂犯，應依刑法第二
    十六條前段減輕其刑。是原審認被告己○○、乙○○共同毆擊子○○部分，係另
    行起意，且該二人有殺人犯意，尚有未洽。又被告己○○及乙○○對於子○○本
    即無殺人之犯意，是對於被告丙○○嗣後持己○○之長鐵鏟猛擊子○○頭部致其
    昏厥之之逾越共同傷害犯意聯絡之殺人未遂行為，無犯意之聯絡。故原審認被告
    三人就該部分基於共同殺人之犯意聯絡，共犯殺人未遂罪部分，亦有未當。被告
    己○○、乙○○上訴否認有殺人犯意，指摘原審判不當，為有理由。被告丙○○
    上訴意旨否認有持鐵鏟猛擊子○○，其上訴無理由。應由本院予以撤銷改判如主
    文第二、三項所示。爰分別審酌被告等僅因一時之會車糾紛即持堅硬之長鐵鏟毆
    擊告訴人，使告訴人等分別受有不輕之傷害，且雖事後與告訴人辛○○達成和解
    ，惟和解金迄今尚未給付等犯罪動機、手段、所生危害、犯罪後態度及告訴人辛○○、子○○受傷程度等一切情狀，各處以如主文所示之刑。至被告等犯罪所用
    之長鐵鏟子二支並非違禁物，且未扣案，為免執行困難，尚不宜宣告沒收，而扣
    案之長鐵鏟一支，係長度、材質同類型之鐵鏟，惟並非本案所用以毆擊告訴人子
    ○○或辛○○之鐵鏟之情，亦據被告己○○供承在卷（見本院卷第九一頁），爰
    不予宣告沒收。
四、公訴人另以被告丙○○與己○○、乙○○基於殺人犯意聯絡，由丙○○持鐵鏟猛
    敲子○○頭部，致子○○受傷倒地，經送醫急救，始免於難，認被告己○○、乙○○與丙○○共同涉犯殺人未遂犯嫌云云。查被告己○○、乙○○僅有傷害之犯
    意，並無殺人取命之故意，已如前述。被告丙○○受通知前來助陣，獨自基於殺
    人之犯意，猛擊子○○之頭部，因及時送醫未生死亡結果。丙○○所犯殺人未遂
    犯行，已逾越原計畫傷害犯意，不能令被告己○○、乙○○負責。而依現存證據
    資料，又不足以證明被告己○○、乙○○有與丙○○共同殺人之謀議。被告己○○、乙○○此部分犯行，不能證明。因公訴人認被告己○○、乙○○此部分犯行
    ，與前開有罪之傷害罪部分，係單純一罪之關係，因不另為無罪之諭知。
據上論斷，應依刑事訴訟法第三百六十九條第一項前段、第三百六十四條、二百九十
九條第一項前段、第三百條，刑法第二十八條、第二百七十七條第一項、第二百七十
一條第二項、第一項、第二十六條前段，罰金罰鍰提高標準條例第一條前段，判決如
主文。
本案經檢察官甲○○到庭執行職務。
中      華      民      國      九十二   年       七      月    三      日
                                      臺灣高等法院臺中分院刑事第九庭
                                            審判長法  官  陳  筱  珮
                                                  法  官  康  應  龍
                                                  法  官  趙  春  碧
右正本證明與原本無異。
被告己○○、乙○○不得上訴。
如不服本判決應於收受送達後十日內向本院提出上訴書狀，其未敘述上訴之理由者並
得於提起上訴後十日內向本院補提理由書（均須按他造當事人之人數附繕本）。
                                                  書記官  陳  文  琴
中      華      民      國      九十二   年       七      月     四     日
                                                                        Ｉ


司法院資訊處製作；財團法人民間司法改革基金會備份。
